臺灣高等法院刑事判決
109年度交上易字第192號
上  訴  人  
即  被  告  連瑞宮


輔  佐  人  
即被告之子  鄧國慶


上列上訴人因過失傷害案件，不服臺灣臺北地方法院108年度審
交易字第1020號，中華民國109年3月31日第一審判決（起訴案號
：臺灣臺北地方檢察署108年度偵字第10369號），提起上訴，本
院判決如下：
    主  文
原判決撤銷。
連瑞宮犯過失傷害罪，處有期徒刑參月，如易科罰金，以新臺幣
壹仟元折算壹日。緩刑參年，緩刑期間付保護管束，並應於緩刑
期間內參加法治教育肆場次。
    犯罪事實
一、連瑞宮於民國108年1月18日12時45分許，騎乘自行車沿臺北
    市信義區忠孝東路5段南側由東往西方向逆向行駛於人行道
    上（起訴書誤載為「忠孝東路5段『東側北往南』行駛」），
    行至大道路與林口街匯集連接忠孝東路5段之路口一半時，
    欲右轉往北橫越忠孝東路5段，朝忠孝東路5段743巷巷口行
    駛，本應注意慢車行駛至交岔路口，其行進或轉彎，應依標
    誌、標線或號誌之規定行駛，且應依遵行方向行駛，而當時
    大道路往北行向之行車管制號誌為圓形紅燈，表示禁止通行
    ，不得超越停止線或進入路口，依當時天候晴、日間自然光
    線、柏油路面乾燥無缺陷、無障礙物、視距良好，並無不能
    注意之情事，竟疏未注意停等紅燈，即貿然右轉橫越忠孝東
    路5段，適簡廷安騎乘車牌號碼000-000號大型重型機車，沿
    忠孝東路5段由西往東方向行駛至上開路口（起訴書誤載為
    「忠孝東路5段『由南往北』行駛」，見狀閃避不及而發生碰
    撞，簡廷安因此人車倒地，受有雙側肢體多處挫傷、左側臀
    部挫傷之傷害（簡廷安所涉過失傷害部分業經檢察官為不起
    訴處分確定）。
二、案經簡廷安訴由臺北市政府警察局信義分局報告臺灣臺北地
    方檢察署檢察官偵查起訴。
    理  由
壹、證據能力按被告以外之人於審判外之言詞或書面陳述，除法
    律有規定者外，不得作為證據；又被告以外之人於審判外之
    陳述，雖不符合同法第159條之1至第159條之4之規定，但經
    當事人於審判程序同意作為證據，法院審酌該言詞陳述或書
    面陳述作成時之情況，認為適當者，亦得為證據。當事人、
    代理人或辯護人於法院調查證據時，知有第159條第1項不得
    為證據之情形，而未於言詞辯論終結前聲明異議者，視為有
    前項之同意，刑事訴訟法第159條第1項及第159條之5分別定
    有明文。查本案言詞辯論終結前，檢察官、上訴人即被告連
    瑞宮及輔佐人均未就本判決所引用之各該被告以外之人於審
    判外之陳述及所調查之證據主張有刑事訴訟法第159條第1項
    不得為證據之情形（見本院卷第105至107、146至149頁），
    本院審酌該證據作成時並無違法及證明力明顯過低之瑕疵等
    情況，認為適當，應有證據能力。至於所引其餘非屬供述證
    據部分，既不適用傳聞法則，亦非公務員違背法定程序所取
    得，依刑事訴訟法第158條之4反面解釋，同具證據能力。
貳、得心證之理由：
一、訊據被告固坦承有於上述時、地，騎乘自行車與告訴人簡廷
    安騎乘之大型重型機車發生碰撞，惟矢口否認有何過失傷害
    犯行，辯稱：我沒有闖紅燈，我是綠燈過了三分之二路口變
    黃燈，告訴人說他要左轉卻直行，才會撞到我，而且告訴人
    騎機車到路口也要減速等語。
二、經查：
  ㈠被告於上開時間、地點，騎乘自行車逆向行駛於臺北市信義
    區忠孝東路5段南側由東往西方向人行道，行至大道路與林
    口街匯集連接忠孝東路5段之路口一半時即右轉橫越忠孝東
    路5段，欲前往對面忠孝東路5段743巷巷口，而與行駛於忠
    孝東路5段西往東方向之告訴人機車發生碰撞，告訴人因而
    人車倒地等情，為被告供述在卷而不爭執（見本院卷第105
    、151至153頁、偵卷第8頁），核與證人即告訴人證述2車發
    生碰撞之情節相符（見偵卷第11至12、65至67頁），並有臺
    北市政府警察局信義分局道路交通事故現場圖、道路交通事
    故補充資料表、道路交通事故談話紀錄表、道路交通事故調
    查報告表㈠、㈡、監視器錄影光碟1片及畫面截圖4張、2車車
    輛外觀及現場道路照片等在卷可稽（見偵卷第35、36、42、
    43、27至29、47、48頁、光碟置偵卷證物袋），上開光碟並
    經原審勘驗在卷，有原審109年3月3日勘驗筆錄及截圖可參
    （見原審卷第56、63至75頁），先予認定。告訴人警詢筆錄
    雖記載「我…沿忠孝東路5段『南往北』第一車道欲南往西左轉
    至忠孝東路5段743巷時前車頭與沿忠孝東路5段東側人行道『
    北往南』直行至忠孝東路5段、大道路與林口街『北往西右轉』
    之腳踏車左側發生交通事故」（見偵卷第11至12頁），上開
    現場圖「現場處理摘要」欄亦為前揭各行進方向之記載。然
    核以卷附現場圖所繪製之道路設置情形、勘驗筆錄及截圖畫
    面所顯示雙方車輛之行進方向，暨被告之供述，告訴人實係
    沿忠孝東路5段由西往東方向行駛，而被告則係沿忠孝東路5
    段南側由東往西方向逆向行駛至大道路與林口街匯集連接忠
    孝東路5段之路口一半時，欲右轉往北橫越忠孝東路5段，此
    亦經檢察官提示現場圖予告訴人確認其行進方向無訛（見偵
    卷第131頁），是告訴人前揭警詢中陳述之行車方向、現場
    圖上記載2車各自之行車方向均顯係誤認、誤載，檢察官起
    訴書因此記載被告沿忠孝東路5段「東側北往南」行駛，告
    訴人則係沿忠孝東路5段「由南往北」行駛云云，亦顯有誤
    會，應予更正。
  ㈡告訴人於本件車禍事故後，當日即前往臺北市立聯立醫院（
    忠孝院區）急診，經醫師診斷認其受有雙側肢體多處挫傷、
    左側臀部挫傷之傷害，有該院108年1月18日診斷證明書可佐
    （見偵卷第21頁），是告訴人確因本件車禍受有前揭傷勢。
　㈢按慢車行駛至交岔路口，其行進或轉彎，應依標誌、標線或
    號誌之規定行駛，道路交通安全規則第125條第1項前段定有
    明文。又行車管制號誌中，圓行綠燈之意義，在無其他標誌
    、標線禁制或指示下，表示准許車輛直行或左、右轉；圓型
    紅燈之意義，在車輛面對圓形紅燈時表示禁止通行，不得超
    越停止線或進入路口；圓型黃燈則用以警告車輛駕駛人及行
    人，表示紅色燈號即將顯示，屆時將失去通行路權，道路交
    通標誌標線號誌設置規則第206條亦有明文。被告所騎乘腳
    踏自行車屬道路交通安全規則第6條第1款第1目所規定之慢
    車，其行駛於道路上自應遵循前揭規定。查：
　⒈告訴人所行駛路段忠孝東路5段西向東為3車道，接近路口時
    則有左轉專用車道而為4車道，告訴人並行駛在最內側第1車
    道，且其於上開時間行經前揭路口時，其行駛方向為綠燈，
    為證人即告訴人證述明確（見偵卷第66頁），並有現場照片
    可參（見偵卷第48頁最下方照片）。而依前揭原審勘驗筆錄
    及截圖，畫面時間12：43：08時，畫面左上方車道之車輛（
    即與告訴人相同行駛方向）均開始起步往前行駛，於影片顯
    示時間12：43：09至12：43：12時，告訴人騎乘之機車由畫
    面左上方車道往左下方行駛，通過行人穿越道，被告騎乘自
    行車由畫面左方斜向右上方穿越路口，嗣於畫面時間12：43
    ：12時，2車發生碰撞，隨後告訴人與被告均人車倒地，而
    觀之原審卷第67頁畫面時間12：43：11之截圖2張，直至下
    方截圖畫面時方見被告所騎乘自行車車頭出現在畫面左上方
    ，而在此之前截圖畫面更顯示，與告訴人同一行進方向之車
    輛已有多輛機車、汽車行駛經過該路口，是證人即告訴人證
    稱其行進方向為綠燈乙節，應可採信。
　⒉上開交岔路口為多時向路口，忠孝東路5段與大道路橫越忠孝
    東路5段（即大道路南往北）各為交岔路口之東西、南北向
    ，自不可能同時呈現綠燈通行之號誌，而行人號誌東西向為
    綠燈時即忠孝東路5段東西雙向直行、右轉均綠燈，大道路
    南往北方向與行人號誌南北向則均為紅燈，待忠孝東路5段
    東西雙向為左轉綠燈、直行紅燈時，大道路南往北及行人號
    誌東西向、南北向則仍然均為紅燈，有卷附路口交通號誌運
    轉圖可參（見偵卷第46頁），是由被告前述行駛路線，其原
    騎乘自行車逆向行駛於忠孝東路5段南側由東往西方向人行
    道，行至大道路口一半時即右轉橫越忠孝東路5段之過程，
    顯然不可能在其原行經大道路口即行人號誌東西向時為綠燈
    ，又馬上在大道路口一半道路橫越忠孝東路5段即大道路南
    往北，或行人號誌南北向之號誌仍為綠燈。足見被告辯稱：
    我是綠燈過忠孝東路云云，並非可採。被告有闖越紅燈，違
    反號誌管制之情，足資認定。
　⒊再依前開現場圖及原審卷第67、69頁勘驗筆錄截圖畫面所示
    ，及被告自承騎至大道路口一半時右轉橫越忠孝東路5段乙
    節，被告與告訴人2車發生碰撞之處係在行人穿越道之外、
    接近告訴人機車行駛車道之左彎待轉區線範圍盡頭處，與行
    人穿越道已有相當之距離，並無輔佐人為被告所辯當時被告
    是走斑馬線云云（見本院卷第153頁）。
　⒋本件車禍事故發生時天候晴、日間自然光線、柏油路面乾燥
    無缺陷、無障礙物、視距良好，有道路交通事故調查報告表
    ㈠可稽（見偵卷第42頁），是並無不能注意之情事，被告竟
    未予注意，違反交通號誌而闖越紅燈，於行至大道路口一半
    時即貿然右轉橫越忠孝東路5段，其因此與告訴人機車發生
    碰撞，被告就此車禍事故之發生自有過失。
　⒌本件經檢察官囑託臺北市車輛行車事故鑑定委員會、臺北市
    車輛行車事故鑑定覆議委員會鑑定，鑑定意見均認：被告騎
    乘自行車違反號誌管制為肇事原因，告訴人則無肇事因素等
    語，且臺北市車輛行車事故鑑定覆議會覆議意見並說明：參
    酌本市交通管制工程處提供事故路口時制計畫顯示，事故路
    口當時號誌分為4時相，第1時相為忠孝東路5段東西雙向直
    行及右轉箭頭綠燈（共60秒，含黃燈時間3秒及全紅時間4秒
    ），第2時相為忠孝東路5段東西雙向左轉箭頭綠燈（共20秒
    ，含黃燈時間3秒及全紅時間4秒），第3時相為忠孝東路5段
    743巷、大道路及林口街南北行人專用時相（共35秒，含全
    紅時間3秒），第4時相為忠孝東路5段743巷、大道路及林口
    街南北向綠燈（共35秒，含黃燈時間3秒及全紅時間3秒），
    併參酌路口錄影畫面顯示，12：43：07-08許見忠孝東路5段
    西向東車流（屬第1時相）起駛，12：43：08-10時見B車（
    即告訴人騎乘之機車，下同）行駛於忠孝東路西向東第2車
    道，並見有打左轉方向燈，12：43：12許見A車（即被告騎
    乘之自行車，下同）騎乘至B車前方，隨即B車前車頭撞及A
    車左後車輪。是以推析，A車進入肇事路口後之行向為南北
    向，參酌肇事路口時制計畫及路口監視影像顯示第4時相全
    紅時間為3秒，12：43：07-08第1時相車輛開始通行，可推
    析第4時相全紅號誌開始時間為12：43：04-05，路口監視影
    像於12：43：11-12見A車由南向北行駛進入肇事路口，應屬
    第1時相通行時段，致與B車發生碰撞，爰A車違反號誌管制
    為肇事原因等語，有臺北市車輛行車事故鑑定會鑑定意見書
    、臺北市車輛行車事故鑑定覆議會覆議意見書在卷可參（見
    偵卷第89至91、123至125頁），而與本院前開認定相同。至
    被告沿忠孝東路5段南側由東往西方向逆向行駛於人行道上
    而有未依道路交通安全規則第124條規定靠右側路邊行駛之
    違規行為，然其逆向行駛之行為係於右轉而闖紅燈橫越忠孝
    東路5段之前，尚難認此部分違規之駕駛行為與本件車禍事
    故發生有因果關係，是覆議意見雖另認被告有未依遵行方向
    行駛之過失，尚有誤會，然此部分尚與本院就本件車禍事故
    發生之過失責任歸屬認定不生影響。　　
　⒍綜上，被告就本件車禍事故之發生有闖越紅燈之違反號誌管
    制之過失，告訴人因此車禍事故受有前揭傷害，被告過失行
    為與告訴人之受傷結果間，有相當因果關係，足堪認定。
　㈣被告雖辯稱告訴人就本件車禍事故之發生亦有過失云云。惟
    過失傷害罪，以行為人之有過失為致傷害之一原因即為已足
    ，不因被害人亦有過失而影響犯罪之成立，被害人之過失僅
    係作為審酌各方過失程度以為量刑輕重之標準而已。且：
　⒈按左彎待轉區線，用以指示左彎車輛可在直行時相時段進入
    待轉區，等候左轉，左轉時相終止時，禁止在待轉區內停留
    ，道路交通標誌標線號誌設置規則第184條第1項定有明文。
    告訴人行駛之內側第1車道為左轉彎專用車道，並有左彎待
    轉區線，有前引現場圖及勘驗筆錄截圖畫面可參。再依原審
    卷第69頁勘驗筆錄截圖畫面顯示，告訴人騎乘機車於碰撞發
    生前係行駛於左轉彎專用車道內，直至與被告所騎乘之自行
    車發生碰撞之處仍在該左彎待轉區線範圍內，而與告訴人所
    證其係欲左轉至忠孝東路5段743巷之行駛路線並無相違，被
    告辯稱：告訴人說他要左轉卻直行，才會撞到我云云，顯非
    可採。
　⒉按汽車駕駛人依規定遵守交通規則行車時，得信賴其他汽車
    駕駛人亦能遵守交通規則，故關於他人違規行為所導致之危
    險，僅就可預見，且有充足時間可採取適當之措施以避免結
    果之發生時，始負其責任，對於他人突發不可知之違規行為
    並無防止之義務，最高法院97年度台上字第995號判決意旨
    同此。又為提昇交通工具效能以促進交通快捷迅速，並兼顧
    維護交通秩序以保障公眾行之安全，凡參與交通之車輛駕駛
    人、行人及其他使用道路者，均負有預防危險發生之注意義
    務。故任何駕駛人、行人或其他使用人，均可信賴其餘參與
    交通或使用道路者，亦能遵守交通規則，並互相採取謹慎注
    意之安全行為。本此信賴原則，任一參與交通或使用道路之
    人並無必須預見其他參與交通或使用道路者之違規或不安全
    行為，以防止事故發生之注意義務；如信賴他人因遵守交通
    規則將為一定行為，而採取相對應之適當措置時，即可認已
    盡其注意義務，最高法院101年度台上字第4928號判決意旨
    復亦同此。本件告訴人騎乘機車行駛在4車道之最內側第1車
    道，進入肇事路口時為綠燈通行，與被告所騎乘之自行車發
    生碰撞前為直行狀態，且於被告出現於畫面左側而進入肇事
    路口前，與告訴人相同行駛方向已有多輛機車、汽車通過該
    路口，均如前所述，且依原審卷第67、69頁勘驗筆錄截圖畫
    面所示，在被告騎乘自行車橫越路口時，告訴人所行駛車道
    右側車道另有自小客車1輛行駛，在此情形下，告訴人對於
    從右側、違反號誌管制行駛而來之被告所騎乘的自行車顯然
    無法預見；告訴人行進方向既有交通號誌可供遵行，且當時
    為綠燈，則告訴人遵行號誌前進，自無所謂行至交岔路口並
    未減速慢行之違規情形，是均難認告訴人就本件車禍事故發
    生有何過失之情，上開鑑定及覆議意見亦均同此認定。是被
    告及輔佐人均辯稱：不管如何，告訴人經過路口就是應該減
    速云云，而指告訴人與有過失乙節，並無足採信。
  ㈤綜上所述，被告否認有闖紅燈之違規情事，顯係卸責之詞，
    不足採信。本件事證明確，被告犯行堪以認定，應依法論科
    。
參、論罪科刑及撤銷改判之說明：　　
一、論罪：
  ㈠被告行為後，刑法第284條之規定業經修正，並經總統於108
    年5月29日公布，於108年5月31日施行，修正前刑法第284條
    規定「因過失傷害人者，處6月以下有期徒刑、拘役或5百元
    以下罰金；致重傷者，處1年以下有期徒刑、拘役或5百元以
    下罰金（第1項）。從事業務之人，因業務上之過失傷害人
    者，處1年以下有期徒刑、拘役或1千元以下罰金；致重傷者
    ，處3年以下有期徒刑、拘役或2千元以下罰金（第2項）。
    」（依刑法施行法第1條之1第1項、第2項前段規定，上開罰
    金刑之貨幣單位為新臺幣，且就所定數額提高為30倍），修
    正後刑法第284條則規定「因過失傷害人者，處1年以下有期
    徒刑、拘役或10萬元以下罰金；致重傷者，處3年以下有期
    徒刑、拘役或30萬元以下罰金。」並刪除第2項業務過失傷
    害之處罰規定，經比較新舊法，修正後刑法第284條前段規
    定將法定刑有期徒刑部分提高為1年有期徒刑，罰金刑之上
    限則提高為新臺幣（下同）10萬元，是修正後之法律對於被
    告並無較有利，依刑法第2條第1項前段規定，即應適用修正
    施行前刑法第284條第1項前段之規定。是核被告所為，係犯
    修正前刑法第284條第1項前段之過失傷害罪。
  ㈡被告於肇事後，在有偵查犯罪職權之公務員知悉其犯罪前，
    當場向據報前往處理之臺北市政府警察局信義分局信義分隊
    警員蘇羿達表明其為本案車禍之肇事者，而接受裁判，有臺
    北市政府警察局道路交通事故肇事人自首情形紀錄表附卷可
    查（見偵卷第45頁），合於自首要件，應依刑法第62條前段
    規定減輕其刑。
二、撤銷改判之說明：
　㈠原審就被告上開犯行，予以論罪科刑，固非無見，惟：被告
    騎乘自行車係沿忠孝東路5段南側由東往西方向逆向行駛於
    人行道上，而告訴人騎乘機車則係沿忠孝東路5段由西往東
    方向行駛，如前所述，原判決同檢察官起訴事實認定，被告
    沿忠孝東路5段東側北往南行駛，告訴人沿忠孝東路5段由南
    往北行駛，已與現場道路設置，及被告、告訴人實際行駛路
    線與方向有悖，容有未洽。
　㈡被告上訴意旨仍執前詞否認犯行，業經本院逐一論駁如前，
    其上訴為無理由。惟原判決有上開可議之處，自應由本院予
    以撤銷改判。　
　㈢爰以行為人之責任為基礎，審酌被告騎乘自行車違反號誌管
    制，使告訴人受有上開傷害，過失情節並非輕微，然告訴人
    因此事故所受傷勢尚非嚴重，被告因此事故亦受有傷害，有
    臺北市立聯合醫院（忠孝院區）診斷證明書可參（見偵卷第
    23頁）；惟被告犯罪後並未坦然面對自己過失，不斷指責告
    訴人有過錯，未見有何悔意，直至上訴本院後始與告訴人達
    成和解，並賠償告訴人所受損失（參告訴人提出之和解書及
    本院公務電話查詢紀錄表，本院卷第168、170頁）；兼衡告
    訴人所受傷勢程度，及被告自陳現無工作，經濟來源為國民
    年金，高中畢業之智識程度，目前無人需要扶養等一切情狀
    （見原審卷第60頁），量處如主文第二項所示之刑，並諭知
    易科罰金之折算標準。
三、緩刑之宣告：　
　　被告前未曾因故意犯罪受有期徒刑以上刑之宣告，有本院被
    告前案紀錄表存卷可查，因一時失慮，致罹刑典，且終與告
    訴人達成和解並賠償所受損失，如前所述，本院認其經此偵
    審程序及科刑宣告後，應當知所警惕，信無再犯之虞，前開
    所宣告之刑以暫不執行為適當，爰依刑法第74條第1項第1款
    之規定，併予宣告緩刑3年，以勵自新。另審酌被告就本案
    始終未曾正視己過，一再推諉責任予告訴人，為深植其法治
    觀念，記取本案教訓，認除前開緩刑宣告外，另有賦予被告
    相當程度負擔之必要，爰依刑法第74條第2項第8款規定，併
    諭知被告應於緩刑期間內參加法治教育4場次，復依刑法第9
    3條第1項規定，諭知被告於緩刑期間付保護管束，以促其緩
    刑期間徹底悔過。另被告上揭所應負擔之義務，乃緩刑宣告
    附帶之條件，依刑法第75條之1第1項第4款之規定，違反上
    開負擔情節重大，足認原宣告之緩刑難收其預期效果，而有
    執行刑罰之必要者，得撤銷上開緩刑之宣告，附此說明。
據上論斷，應依刑事訴訟法第369條第1項前段、第364條、第299
條第1項前段，刑法第74條第1項第1款、第2項第8款，判決如主
文。
本案經臺灣臺北地方檢察署檢察官高光萱提起公訴，臺灣高等檢
察署檢察官黃士元到庭執行職務。
中　　華　　民　　國　　109 　年　　7 　　月　　28　　日
                  刑事第十四庭  審判長法　官  黃斯偉
                                      法　官  紀凱峰
                                      法　官  黎惠萍
以上正本證明與原本無異。
不得上訴。
                                      書記官  李格瑤
中　　華　　民　　國　　109 　年　　7 　　月　　30　　日
附錄：本案論罪科刑法條全文
修正前中華民國刑法第284條第1項
（過失傷害罪）
因過失傷害人者，處6月以下有期徒刑、拘役或5百元以下罰金，
致重傷者，處1年以下有期徒刑、拘役或5百元以下罰金。